ACORDAO-COMPLETO-2384635

ACÓRDÃO 4995/2020 ATA 12/2020 - PRIMEIRA CÂMARA

VISTOS, relatados e discutidos estes autos de processo de admissão de Professor Adjunto da Fundação Universidade Federal de Sergipe,
ACORDAM os Ministros do Tribunal de Contas da União, reunidos em sessão da Primeira Câmara, diante das razões expostas pelo relator e com fundamento na Constituição Federal, art. 71, III e IX, e na Lei 8.443/1992, arts. 1º, V, e 39, I, em:
9.1. considerar ilegal a admissão do sr. Henrique Ribeiro Cardoso;
9.2 determinar à Fundação Universidade Federal de Sergipe que:
9.2.1. dê ciência ao sr. Henrique Ribeiro Cardoso do inteiro teor desta deliberação no prazo de quinze dias e faça juntar a estes autos o comprovante de notificação nos quinze dias subsequentes;
9.2.2. promova o desligamento do servidor no prazo de quinze dias;
9.2.3. adote as medidas cabíveis, assegurado o direito ao contraditório e à ampla defesa, para obter o ressarcimento dos valores pagos a maior ao interessado, haja vista que nunca laborou sob o regime de dedicação exclusiva, critério previsto no edital para a admissão na vaga de Professor Adjunto, na cadeira de Filosofia/Hermenêutica.

PESSOAL. ADMISSÃO. VAGA OFERECIDA EM REGIME DE DEDICAÇÃO EXCLUSIVA. ACUMULAÇÃO DE CARGOS.

Primeira Câmara

Fundação Universidade Federal de Sergipe.

3. Interessados/Responsáveis:
3.1. Interessado: Henrique Ribeiro Cardoso (XXX.061.855-XX).

13.1. Ministros presentes: Walton Alencar Rodrigues (Presidente), Benjamin Zymler (Relator), Bruno Dantas e Vital do Rêgo.
13.2. Ministro-Substituto presente: Weder de Oliveira.

ACORDAO-COMPLETO-2483975

Acórdão 11241/2021 - Primeira Câmara

BENJAMIN ZYMLER

Adoto como relatório a bem lançada instrução a cargo de Secretaria de Fiscalização de Pessoal (Sefip) , com a qual manifestou sua concordância o representante do Ministério Público junto ao Tribunal de Contas da União (MPTCU) :
"INTRODUÇÃO
1.	Trata-se de ato de admissão de Henrique Ribeiro Cardoso, servidor da Universidade Federal de Sergipe.
2.	O ato foi submetido, para fim de registro, à apreciação do Tribunal de Contas da União (TCU) , de acordo com o art. 71, inciso III, da Constituição Federal. O cadastramento e a disponibilização ao TCU ocorreram por intermédio do Sistema de Apreciação e Registro de Atos de Admissão e Concessões (Sisac) , na forma dos arts. 2º, caput e inciso II, e 4º, caput, da então vigente Instrução Normativa - TCU 55/2007.
EXAME TÉCNICO
Procedimentos preliminares aplicados
3.	Os procedimentos para exame, apreciação e registro de atos de pessoal encontram-se estabelecidos, atualmente, na Instrução Normativa TCU 78/2018 e na Resolução TCU 206/2007. Essas normas dispõem, respectivamente, em seus arts. 4º, § 2º, e 3º, § 3º que os atos de pessoal disponibilizados por meio do Sisac devem ser submetidos a crítica preliminar automatizada do próprio sistema, com base em parâmetros predefinidos.
4.	Relativamente aos atos de admissão, as rotinas de crítica das informações cadastradas no Sisac foram elaboradas e validadas levando-se em conta as peculiaridades desses atos. Os itens de verificação do sistema compreendem prazos, fundamentos legais e ocorrências de acumulação, alcançando mais de sessenta aspectos da ficha de admissão, o que cobre a quase totalidade dos dados registrados. Cabe assinalar que se trata de verificação mais minuciosa do que aquela que é possível realizar por mãos humanas, proporcionando um nível de segurança ainda maior.
5.	Além da crítica automatizada, há verificação humana adicional no caso de haver alertas do sistema ou informações não formatadas, como esclarecimentos do gestor ou do controle interno.
6.	As críticas também consideram os registros do Sistema Integrado de Administração de Recursos Humanos (Siape) . O Siape disponibiliza informações atualizadas sobre as parcelas que integram a remuneração, diferentemente, portanto, do Sisac, que informa as parcelas no momento do registro do ato.
7.	Essa confrontação com o Siape provê uma visão atual e verdadeira da situação, o que permite descaracterizar irregularidades e inconsistências que, embora constantes do Sisac, já foram corrigidas.
8.	O controle interno manifestou-se pela ilegalidade no ato de admissão, nos seguintes termos:
Constatamos que, conforme declaração do próprio docente às fls. 33/34 do processo, o interessado exerce cargo de professor sob dedicação exclusiva na FUFS e, ao mesmo tempo, ocupa o cargo de Promotor de Justiça no Estado de Sergipe. Tal situação afronta o disposto no art. 14, I do Decreto 94.664/87, ainda vigente e recepcionado pela CF/88. Corroboram esse entendimento decisões reiteradas do TCU, a exemplo dos Acórdão 334/2008-TCU-Primeira Câmara e 104/2009 Plenário.
9.	Considerando que o ato deu entrada no Tribunal há mais de cinco anos, esta Unidade Técnica promoveu a oitiva do interessado, para assegurar-lhe a oportunidade do uso das garantias constitucionais do contraditório e da ampla defesa (peça 6) .
10.	O interessado afirma (peça 9) que ingressou na Universidade Federal de Sergipe (UFSE) em concurso público em 31/3/2009, na carreira do Magistério Superior. Na oportunidade, em razão do concurso prever o regime de dedicação exclusiva, requereu a mudança administrativamente para 40h, sem dedicação exclusiva, por ocupar o cargo de Promotor de Justiça no Estado de Sergipe, o que lhe foi negado pelo Departamento de Direito. 
11.	Após, ajuizou ação, obtendo liminar para se manter no cargo. No entanto, no mérito, a ação foi julgada improcedente em primeira instância. Obteve, contudo, nova liminar no Tribunal Regional Federal da 5ª Região. Segundo o autor, com a aposentadoria do Desembargador Relator, teve decisão majoritariamente desfavorável também em segunda instância.
12.	O interessado foi intimado pela Universidade Federal de Sergipe, a qual, seguindo a decisão do Tribunal Regional Federal da 5ª Região, em razão de Parecer da Procuradoria Federal da referida Universidade, requereu a mudança de regime de trabalho de 40h em regime de dedicação exclusiva para 40h sem Dedicação Exclusiva, pedido que foi, desta feita, homologado pelo Departamento de Direito e que passou a reger sua relação jurídica a partir de 11 de março de 2013.
13.	Considerando a oitiva do interessado, o ato de admissão do interessado está pronto para ser analisado no mérito.
Exame das constatações
14.	Inicialmente, cumpre esclarecer que o Tribunal Regional Federal da 5ª Região julgou a apelação cível interposta pelo interessado em 4/11/2012 (publicado em 19/12/2012) e o Acórdão de relatoria do Desembargador Sérgio Murilo Wanderley Queiroga restou assim ementado:
CONSTITUCIONAL E ADMINISTRATIVO. MEMBRO DO MINISTÉRIO PÚBLICO ESTADUAL. PROFESSOR EM REGIME DE DEDICAÇÃO EXCLUSIVA. CUMULAÇÃO INDEVIDA DE CARGOS. CONSTITUCIONALIDADE DA LEI n. 7.596/87 E LEGALIDADE DO DECRETO n. 94.664/87. PRECEDENTES. - No caso trazido aos presentes autos, não está sendo discutido o direito de membro do Ministério Público Estadual exercer uma atividade de magistério, até mesmo porque existe previsão expressa pela sua possibilidade, mas, sim, a vedação ao acúmulo da atividade de promotor (membro do Ministério Público Estadual) com a atividade de magistério em regime de dedicação exclusiva. - Na espécie, resta incontroversa a acumulação indevida de cargos. De fato, não há dúvidas de que o autor acumula o cargo de promotor (membro do Ministério Público Estadual) com o de Professor Adjunto I, em regime de dedicação exclusiva. - A opção pelo exercício do magistério em regime de dedicação exclusiva inviabiliza a acumulação. - Importante não confundir os fundamentos. Não é pelo fato de ser promotor de Justiça que se encontra o apelante impedido de exercer a função de magistério para a qual logrou êxito em concurso público. Não constitui objeto da demanda, portanto, a tutela do exercício e das atribuições do cargo de promotor de Justiça. Obsta-se, sim, com pertinência, o exercício do referido cargo de professor pelo fato de que o seu regime jurídico é o da dedicação exclusiva, em razão da qual a lei e o regulamento vedam o exercício de qualquer outra atividade, pública ou privada. Aí é que se encontra a vedação, e não no fato de ser o autor promotor de Justiça. Poderia ser juiz, médico, engenheiro, advogado. O foco da restrição está no regime da dedicação exclusiva, para a qual, justamente em decorrência de ser exclusiva, a lei a remunera com valor superior ao outro regime, o de 20 horas. Ou seja, o professor em regime de dedicação exclusiva ganha a mais pela exclusividade, não se vislumbrando qualquer ilegalidade ou inconstitucionalidade na lei e no decreto que regem a matéria.
 15.	O interessado apresentou Recurso Especial ao Superior Tribunal de Justiça, o qual foi admitido pelo TRF da 5ª Região e encaminhado ao STJ. O processo encontra-se na Corte Superior ainda sem julgamento.
16.	Os argumentos apresentados na ementa do Acórdão da Segunda Turma do TRF da 5ª já seriam suficientes para macular a legalidade do ato do interessado, contudo é importante fazer comentários adicionais.
17.	A presente análise é do ato de admissão para a carreira do magistério superior, em regime de dedicação exclusiva, do servidor Henrique Ribeiro Cardoso. O interessado exerce outras três atividades remuneradas, consoante a consulta a base de dados RAIS (ano base 2017) . A primeira como membro do Ministério Público do Estado de Sergipe, outra como pesquisador no Instituto de Tecnologia e Pesquisa e uma terceira atividade como professor na Sociedade de Educação Tiradentes Ltda.. 
18.	A Lei 7.596, de 10 de abril de 1987, a qual dispôs sobre o Plano Único de Classificação de Cargos e Empregos para o pessoal docente e para os servidores técnico e administrativos, remeteu o disciplinamento dos regimes de trabalho para o decreto regulamentar. 
19.	A norma infra legal regulamentadora da Lei mencionada foi o Decreto 94.664, de 23 de julho de 1987. O Decreto estabelece que o professor em regime de dedicação exclusiva está impedido de exercer outra atividade remunerada, pública ou privada, consoante art. 14, que assim dispõe: 
Art. 14. O Professor da carreira do Magistério Superior será submetido a um dos seguintes regimes de trabalho: 
I - dedicação exclusiva, com obrigação de prestar quarenta horas semanais de trabalho em dois turnos diários completos e impedimento do exercício de outra atividade remunerada, pública ou privada; 
II - tempo parcial de vinte horas semanais de trabalho. 1º No regime de dedicação exclusiva admitir-se-á: 
a) participação em órgãos de deliberação coletiva relacionada com as funções de Magistério; b) participação em comissões julgadoras ou verificadoras, relacionadas com o ensino ou a pesquisa; 
c) percepção de direitos autorais ou correlatos; 
d) colaboração esporádica, remunerada ou não, em assuntos de sua especialidade e devidamente autorizada pela instituição, de acordo com as normas aprovadas pelo conselho superior competente. 
20.	Excepcionalmente, a Instituição Federal de Ensino, mediante aprovação de seu colegiado superior competente, poderá adotar o regime de quarenta horas semanais de trabalho para áreas com características específicas. 
21.	Conforme o decreto regulamentar, o interessado, professor de carreira do magistério superior de Instituição Federal de Ensino, submetido ao regime de trabalho de dedicação exclusiva, tem o dever de prestar quarenta horas semanais de trabalho, em dois turnos diários completos, logo há impedimento de exercício de outra atividade remunerada, pública ou privada, a teor do que prescreve o art. 14, inciso I, do Decreto 94.664/1987. 
22.	Não por outra razão, a Corte de Contas manifestou-se no sentido de ilegalidade de atos de admissão de professores, em regime de dedicação exclusiva, que exercem outra atividade, consoante o Acórdão 266/2014-TCU-Primeira Câmara, os Acórdãos 751/2013, 11173/2011, 4042/2011, todos da 2ª Câmara, e todos de relatoria do Exmo. Ministro José Jorge e 425/2012-TCU-1ª Câmara, de relatoria da Ministra Ana Arraes.
23.	Cito o voto do relator do Acórdão 266/2014-TCU-1ªCâmara, Exmo. Ministro Benjamin Zymler, que discorreu sobre a ilegalidade da acumulação pretendida pelo interessado dos presentes autos:
 (...) 
3. A manifestação da unidade técnica está em consonância com a remansosa jurisprudência desta Corte de Contas no sentido de que, tendo o servidor optado pelo regime de dedicação exclusiva, o exercício simultâneo do magistério público superior com outra atividade remunerada é vedado pelo artigo 14 do Decreto 94.664/1987, que aprovou o Plano Único de Classificação e Retribuição de Cargos e Empregos - PUCRCE instituído pela Lei nº 7.596/1987, verbis:
'Art. 14. O Professor da carreira do Magistério Superior será submetido a um dos seguintes regimes de trabalho:
I - dedicação exclusiva, com obrigação de prestar quarenta horas semanais de trabalho em dois turnos diários completos e impedimento do exercício de outra atividade remunerada, pública ou privada;
II - tempo parcial de vinte horas semanais de trabalho.
§ 1º. No regime de dedicação exclusiva admitir-se-á:
a) participação em órgãos de deliberação coletiva relacionada com as funções de Magistério;
b) participação em comissões julgadoras ou verificadoras, relacionadas com o ensino ou a pesquisa;
c) percepção de direitos autorais ou correlatos;
d) colaboração esporádica, remunerada ou não, em assuntos de sua especialidade e devidamente autorizada pela instituição, de acordo com as normas aprovadas pelo conselho superior competente.
§ 2º. Excepcionalmente, a IFE, mediante aprovação de seu colegiado superior competente, poderá adotar o regime de quarenta horas semanais de trabalho para áreas com características específicas.'.  (grifou-se) 
4. A propósito, cumpre registrar que a contraprestação pela dedicação exclusiva do docente às atividades acadêmicas foi estabelecida no § 2º do art. 1º da Lei n. 8.445, de 20.7.1992, verbis:
'Art. 1º (omissis) 
 (...) 
§ 2°. O vencimento do docente em regime de dedicação exclusiva será acrescido de 55% (cinqüenta e cinco por cento) , calculados sobre o vencimento correspondente à carga horária de 40 horas semanais.'  (grifou-se) 
5. O regime de dedicação exclusiva, portanto, distingue-se do de tempo integral (embora a jornada de trabalho semanal de ambos seja restrita a 40 horas) pela natureza participativa do primeiro, em relação ao qual se exige maior envolvimento do professor com a instituição de ensino, principalmente no que tange à realização de atividades extraclasse, como a pesquisa, razão pela qual o professor que se dedica exclusivamente ao magistério percebe uma remuneração maior do que aquele submetido a outro regime de trabalho, ainda que de jornada de 40 horas semanais. O adicional remuneratório visa retribuir a privação a que se sujeita o professor de não poder se ocupar de outra atividade, mesmo no setor privado.
6. Percebe-se, assim, que o regime de dedicação exclusiva é um pacto feito entre a Administração e o servidor, cabendo à primeira o pagamento da remuneração nessa condição e ao professor a renúncia ao exercício de qualquer cargo ou emprego, de natureza pública ou privada.
23.	Por fim, também a jurisprudência do Superior Tribunal de Justiça é no sentido de impossibilidade da acumulação pretendida pelo interessado, consoante os arestos abaixo colacionados:
ADMINISTRATIVO. IMPROBIDADE ADMINISTRATIVA. AGRAVO INTERNO NO RECURSO ESPECIAL. EXERCÍCIO DE ATIVIDADE DOCENTE EM REGIME DE DEDICAÇÃO EXCLUSIVA. CONCORRÊNCIA COM OUTRA ATIVIDADE REMUNERADA.
IMPOSSIBILIDADE. DEVOLUÇÃO DAS QUANTIAS RECEBIDAS A TÍTULO DE GRATIFICAÇÃO.
1. 'Comete ato de improbidade administrativa previsto no art. 11, 'caput', e I, da Lei n. 8.429/92 o professor universitário submetido ao regime de dedicação exclusiva que acumula função remunerada em outra instituição de ensino' (AgInt no REsp 1.445.262/ES, Rel. p/ Acórdão Ministra REGINA HELENA COSTA, PRIMEIRA TURMA, DJe 14/03/2018) . 2. Eventual compatibilidade de horários não tem o condão de facultar à parte o desempenho de outra atividade remunerada, uma vez que o docente fora contratado explicitamente para dedicar-se, com exclusividade, ao magistério. E exclusividade significa monopólio, impossibilidade de concorrência com outro emprego. Trata-se de característica inerente ao próprio regime, não havendo espaço para a adoção de interpretação extensiva. 3. Considerando que parte agravante fora remunerada pelos cofres públicos para o exercício de atividade exclusiva e que, não obstante, deixou de obedecer aos requisitos aplicáveis ao regime para o qual havia sido contratada, resta patente o prejuízo ao erário, sendo de rigor o ressarcimento do respectivo montante aplicável. 4. Agravo interno a que se nega provimento. (AgInt no REsp 1473709/MG, Rel. Ministro SÉRGIO KUKINA, PRIMEIRA TURMA, julgado em 12/06/2018, DJe 18/06/2018) 
PROCESSUAL CIVIL. AGRAVO INTERNO NO RECURSO ESPECIAL. CÓDIGO DE PROCESSO CIVIL DE 2015. APLICABILIDADE. DOCENTE QUE SE COMPROMETE A EXERCER A ATIVIDADE EM DEDICAÇÃO EXCLUSIVA E ACUMULA FUNÇÃO EM OUTRA INSTITUIÇÃO DE ENSINO. IMPROBIDADE ADMINISTRATIVA. CONFIGURAÇÃO. PERDA DO CARGO E RESSARCIMENTO AO ERÁRIO. DESPROPORCIONALIDADE ENTRE O ATO PRATICADO E AS SANÇÕES IMPOSTAS. REVISÃO. POSSIBILIDADE.
I - Consoante o decidido pelo Plenário desta Corte na sessão realizada em 09.03.2016, o regime recursal será determinado pela data da publicação do provimento jurisdicional impugnado. In casu, aplica-se o Código de Processo Civil de 2015. II - Comete ato de improbidade administrativa previsto no art. 11, 'caput', e I, da Lei n. 8.429/92 o professor universitário submetido ao regime de dedicação exclusiva que acumula função remunerada em outra instituição de ensino . III - A orientação desta Corte é no sentido de que a revisão da dosimetria das sanções aplicadas em ações de improbidade administrativa implica reexame do conjunto fático-probatório dos autos, o que esbarra na Súmula n. 7/STJ, salvo em hipóteses excepcionais, no caso de se constatar a desproporcionalidade entre os atos praticados e as sanções impostas pelo tribunal de origem. IV - Verificada, no presente caso, a excessividade nas penas aplicadas, afasta-se a sanção de perda do cargo, restando apenas a de ressarcimento ao erário. V - Agravo Interno provido . (AgInt no REsp 1445262/ES, Rel. Ministro SÉRGIO KUKINA, Rel. p/ Acórdão Ministra REGINA HELENA COSTA, PRIMEIRA TURMA, julgado em 08/02/2018, DJe 14/03/2018) 
ADMINISTRATIVO. SERVIDOR PÚBLICO. ACUMULAÇÃO ILEGAL DE CARGOS DE PROFESSOR. RESTITUIÇÃO AO ERÁRIO. MÁ-FÉ CONFIGURADA COM BASE NO ACERVO FÁTICO-PROBATÓRIO DOS AUTOS. REVISÃO. SÚMULA 7/STJ.
1. A Primeira Seção do STJ, no julgamento do REsp 1.244.182/PB, de relatoria do Ministro Benedito Gonçalves, na sistemática do art. 543-C do CPC, firmou a orientação de que não é lícito efetuar desconto de diferenças pagas indevidamente a servidor ou pensionista em decorrência de interpretação errônea, equivocada ou deficiente da lei pela própria Administração Pública, ante a boa-fé do servidor público. 2. O Supremo Tribunal Federal, por seu turno, entende que a cumulação de vantagens recebidas pela cumulação indevida de cargos públicos não importa, automaticamente, na necessidade de restituição ao Erário dos valores recebidos, pelo que se mostra imperativa a apuração da má-fé do servidor. 3. In casu, o Tribunal de origem, soberano nas circunstâncias fático-probatórias dos autos, conclui que 'na hora em que os impetrantes optaram por trabalhar sob o regime de dedicação exclusiva, estavam perfeitamente cientes de que não poderiam exercer outra atividade, de forma que, quanto ao ponto, não se há falar em recebimento da vantagem de boa-fé' (fl. 430, e-STJ) . 4. Assim, aferir se houve boa-fé por parte dos servidores, tendo a Corte local afirmado o contrário, implica reexame do contexto fático-probatório dos autos, o que é vedado em Recurso Especial, ante o entendimento da Súmula 7/STJ. 5. Agravo Regimental não provido. (AgRg no REsp 1320709/PE, Rel. Ministro HERMAN BENJAMIN, SEGUNDA TURMA, julgado em 04/12/2012, DJe 19/12/2012) 
CONSTITUCIONAL E ADMINISTRATIVO - INVIABILIDADE DE DE ANÁLISE DE DISPOSITIVO CONSTITUCIONAL - MANDADO DE SEGURANÇA - PROFESSOR - REGIME DE DEDICAÇÃO EXCLUSIVA - 40 HORAS SEMANAIS - INCOMPATIBILIDADE DE HORÁRIOS ACUMULAÇÃO DE CARGOS - IMPOSSIBILIDADE - PRECEDENTE DO STF. 1. Descabe ao STJ analisar violação de dispositivo constitucional. 2. Segundo a jurisprudência do Supremo Tribunal Federal, é inconstitucional a acumulação de dois cargos de professor, quando ambos estão submetidos ao regime de 40 horas semanais e um deles exige dedicação exclusiva. Hipótese dos autos. 3. Recurso especial parcialmente conhecido e não provido. (RESP 201000937480, ELIANA CALMON, STJ - SEGUNDA TURMA, DJE DATA:08/09/2010.) 
24.	Portanto, consoante todo o exposto, resta maculada a legalidade do ato.
25.	Tendo em vista o exposto, cabe proposta de ilegalidade e recusa de registro do ato de Henrique Ribeiro Cardoso, nos termos do art. 260, § 1º, do Regimento Interno do TCU.
26.	Na forma dos arts. 262, caput, do Regimento Interno do TCU, 8º, caput, da Resolução - TCU 206/2007 e 15, caput, da Instrução Normativa - TCU 55/2007, cabe, ainda, proposta de determinação à Universidade Federal de Sergipe que, no prazo de quinze dias, faça cessar os pagamentos decorrentes do ato impugnado. 
27.	Quanto aos valores indevidos já pagos, sua percepção de boa-fé por parte do interessado fundamenta a aplicação do Enunciado 106 da Súmula da Jurisprudência do TCU, dispensando-se a devolução. 
28.	Para maior clareza do acórdão a ser prolatado, é pertinente esclarecer ao interessado que essa dispensa alcança apenas os valores recebidos de boa-fé até a data de ciência do acórdão pela Universidade Federal de Sergipe. Assim, no caso de não provimento de recurso eventualmente interposto, deverão ser repostos os valores recebidos após aquela ciência.
PROPOSTA DE ENCAMINHAMENTO
29.	Ante o exposto, com fundamento nos arts. 71, inciso III, da Constituição Federal, 1o, inciso V, e 39, incisos I e II, da Lei 8.443/1992 e 260, § 1º e 5º, do Regimento Interno do Tribunal de Contas da União, bem como art. 7º, § 4º da IN 78/2018, propõe-se:
	a) considerar ILEGAL e recusar registro ao ato de admissão de Henrique Ribeiro Cardoso, (CPF XXX.061.855-XX) do quadro de pessoal da Universidade Federal de Sergipe, com base nos arts. 71, inciso III, da Constituição Federal, 1º, inciso V, e 39, inciso II, da Lei 8.443/1992 e 260, § 1º, do Regimento Interno do Tribunal de Contas da União (TCU) ;
	b) dispensar a devolução dos valores indevidamente recebidos de boa-fé até a data da ciência pela Universidade Federal de Sergipe do acórdão que vier a ser proferido, com base no Enunciado 106 da Súmula da Jurisprudência do TCU;
	c) com fulcro no art. 262, caput, do Regimento Interno deste Tribunal, determinar à Universidade Federal de Roraima que:
			c.1) faça cessar todo e qualquer pagamento relativo ao ato impugnado, no prazo máximo de 15 (quinze) dias, contados da ciência da decisão deste Tribunal, sob pena de ressarcimento das quantias pagas após essa data pelo responsável;
			c.2) no prazo de trinta dias, contados da ciência da decisão, envie a este Tribunal documentos comprobatórios de que o interessado cujo ato foi impugnado está ciente do julgamento deste Tribunal."
É o relatório.

não há

Procurador Marinus Eduardo De Vries Marsico.

PESSOAL. ADMISSÃO. CONCURSO PARA PROFESSOR ADJUNTO, COM DEDICAÇÃO EXCLUSIVA. CONDIÇÃO NÃO OBSERVADA PELO CANDIDATO NOMEADO, QUE EXERCIA CONCOMITANTEMENTE O CARGO DE PROMOTOR DE JUSTIÇA. ILEGALIDADE E NEGATIVA DE REGISTRO. DETERMINAÇÕES.

ATOS DE ADMISSÃO (ADS)

Secretaria de Fiscalização de Pessoal (SEFIP).

Trata-se de processo de admissão do sr. Henrique Ribeiro Cardoso para o cargo de Professor Adjunto da Fundação Universidade Federal de Sergipe (FUFS) , no regime de dedicação exclusiva.
2. O controle interno manifestou-se pela ilegalidade da admissão porque o interessado exercia, concomitantemente com o cargo da Instituição Federal de Ensino Superior (IFES) , o cargo de Promotor de Justiça no estado de Sergipe.
3. Foi promovida a oitiva do interessado (peças 6 e 7) , uma vez que o ato havia dado entrada neste Tribunal há mais de cinco anos.
4. Em sua resposta (peças 8 e 9) , o interessado alegou que havia solicitado a mudança do regime de trabalho para a jornada de 40 horas semanal, sem dedicação exclusiva, o que foi negado pelo Departamento de Direito da IFES, motivo pelo qual moveu uma ação judicial e logrou obter uma decisão liminar favorável do Tribunal Regional Federal (TRF) da 5ª Região, após o julgamento pela improcedência no 1º grau.
5. Apesar de ter havido, ao final, decisão desfavorável por parte do TRF da 5ª Região, alegou que, em 2013, a FUFS aquiesceu com a alteração do regime de trabalho, de modo que essa situação já estaria consolidada pelo decurso do prazo de mais de cinco anos.
6. Da leitura das peças dos autos, contudo, depreende-se que o interessado tomou efetivamente posse no cargo que exigia dedicação exclusiva e, quando o órgão de recursos humanos verificou essa irregularidade, alterou unilateralmente o regime de trabalho do servidor para 20 horas semanais, o que o motivou a se socorrer do Poder Judiciário, no âmbito federal (vide peça 1, fl. 16) , para que não fosse instaurado processo administrativo contra o impetrante.
7. Ao final, o interessado teve sua pretensão negada no TRF da 5ª Região, e seu recurso especial ao Superior Tribunal de Justiça (ResP 1.402.514 - SE, relator Ministro Sérgio Kukina) não foi conhecido.
8. O edital de regência do concurso no qual o candidato fora aprovado (peça 15) previa, a critério da IFES, que o regime de trabalho seria de dedicação exclusiva, o que, evidentemente, não poderia ser cumprido pelo sr. Henrique Ribeiro Cardoso, ocupante, que era, do cargo de Promotor de Justiça. Evidentemente, não haveria empecilho para o interessado ingressar no cargo de magistério se optasse pela exoneração de seu cargo no Ministério Público estadual, o que não ocorreu.
9. Ora, ao exigir, como requisito do cargo a ser ocupado, o regime de dedicação exclusiva, a IFES excluiu, supostamente em nome do interesse público - a saber, contratar professor exclusivamente dedicado ao magistério e à pesquisa jurídica -, potenciais candidatos de boa-fé que desempenhavam outras funções, como a advocacia ou cargo público.
10. Assim, em que pese a Constituição permitir, em tese, a acumulação dos cargos de Promotor de Justiça e de Professor Adjunto, não se verifica a compatibilidade de horários, uma vez que a exigência de dedicação exclusiva, imposta pelo Edital 4/2009, impedia não só o exercício de outro cargo público como também de toda e qualquer atividade remunerada de caráter não eventual.
11. Portanto, o interessado em nenhum momento cumpriu a condição restritiva do edital, que certamente alijou do certame diversos outros candidatos, a saber, a exigência do regime de dedicação exclusiva. Mas, ainda assim, percebeu a remuneração atribuída ao Professor Adjunto sujeito ao regime de dedicação exclusiva. 
12. Sendo certo que o candidato deve se adaptar às exigências do cargo e não o contrário, a nomeação do sr. Henrique Ribeiro Cardoso e o exercício do cargo por ele não estavam em consonância com o Edital 4/2009, motivo pelo qual deve-se negar registro ao ato ora em exame.
13. No tocante aos valores recebidos, entendo, diversamente dos pareceres, que o interessado deve ser instado a devolver a diferença entre a remuneração paga e aquela devida, considerando a jornada de trabalho efetivamente exercida. Portanto, deve ser expedida determinação à entidade de origem com vistas à adoção das medidas cabíveis com vistas a obter o ressarcimento dos valores indevidamente recebidos, assegurado o direito à ampla defesa e ao contraditório.
Diante do exposto, VOTO por que o Tribunal adote a deliberação que ora submeto a este colegiado.
TCU, Sala das Sessões Ministro Luciano Brandão Alves de Souza, em 28 de abril de 2020.
BENJAMIN ZYMLER 
Relator